---
title: "Introducción a R"
author: "CARBONELLY, Shendo"
date: '2023-07-06'
output: html_document
---
```{r}

```

```{r setup, include=FALSE}
knitr::opts_chunk$set(echo = TRUE)
```

# INTRODUCCIÓN A R

Se revisará los fundamentos de R



```{r}
dormirh <- c(8, 6, 4, 3, 5, 10)
NOMBRES <- c("Moises", "Mika", "Dorian", "Ranier", "Emily", "Carlos")
NOMBRES [4]

```


```{r}
Hdormir = list(NOMBRE = NOMBRES,
               horas = dormirh)
Hdormir$horas[2]
```


```{r TABLAS}
df_dormir <- data.frame(cbind(nombre = NOMBRES, horas = dormirh))
df_dormir

```

```{r leertxt}
gbtemp <- read.csv("data/gbtemp.csv",header = TRUE, sep = ",")
head(gbtemp, 2)

```

### Exploración 

```{r explor_gbtemp}
str(gbtemp)
```
```{r summary_gbtemp}
summary(gbtemp)
```

## Análisis

### Comparación (Prueba hipótesis)

```{r gbtemp_hipotesis}
gbtemp$SEASON <- factor(gbtemp$SEASON)

library(dplyr)
gbtemp %>% group_by(SEASON) %>% summarise(mean_meas = mean(MEASUREMENT))
```
### Analisis de varianzas (AOV, ANOVA)

```{r aov}
summary(aov(MEASUREMENT ~ SEASON, data =gbtemp))
```
Con una confianza del 95% existe diferencias de la medida en al menos una de las estaciones. h_a

### Análisis posterior (del ANOIVA)

```{r post_gbtemp}
aov_gbtemp <- aov(MEASUREMENT ~ SEASON, data =gbtemp)

TukeyHSD(aov_gbtemp, "SEASON")
```


```{r}
library(ggplot2)
gbtemp %>% ggplot(aes(x= SEASON, y= MEASUREMENT, color= SEASON)) + geom_boxplot() + theme_dark()
```


## Analisis de regresion (efectos)
$H_0: \beta_1 = 0 $ No hay cambio del largo del sepalo debido al ancho del setalo.
$H_a: \beta_1 \neq 0$ Existe cambio del largo del sepalo debido al ancho del sepalo.


```{r lm}
head(iris)
irislm = lm(Sepal.Length ~ Sepal.Width, data = iris)
summary(irislm)
```

```{r iris}
plot(x= iris$Sepal.Width, y= iris$Sepal.Length)
```


```{r petal_lm}
plot(x= iris$Petal.Width, y= iris$Petal.Length)

irislm = lm(Petal.Length ~ Petal.Width, data = iris)
summary(irislm)

```


```{r vis_iris}

library(ggplot2)
iris%>% ggplot(aes(x= Petal.Width, y= Petal.Length)) + geom_point() + geom_smooth(method = "lm") + theme_dark() + facet_grid(Species~., scales = "free")
```


Con un 95% de confianza se acepta los valores de $\beta:0$ y $\beta:1$. Cuando no existe medida del ancho del petalo, la medida del largo es de 1.08 mm (biologicamente no es posible). Por cada 2.22mm de cambio en el largo del petalo el ancho cambia en 1 mm. 

### Actividad 
Réplica de la regresión lineal en la data de palmerpenguis.

```{r activity_in_class_penguins}
library(palmerpenguins)
#data(package = 'palmerpenguis')

plot(x= penguins$flipper_length_mm, y= penguins$body_mass_g)

penguislm = lm(flipper_length_mm ~ body_mass_g, data = penguins)
summary(penguislm)
```
$H_o: \beta_1 = 0 $ No hay cambio de la aleta con respecto al peso corporal.
$H_a: \beta_1 \neq 0$ Si hay cambio de la aleta por el peso corporal.

```{r activity_penguins}
library(ggplot2)
penguins %>% ggplot(aes(x= flipper_length_mm, y = body_mass_g)) + geom_point() + geom_smooth( method = "lm") + theme_dark()
summary(penguins)
```

Por cada $1.528e^-2$ mm de cambio en la longitud de la aleta la masa corporal va a cambiar en $1.367e^2$ g.

$$  PL = 1.367e^2 + 1.528e^-2 \cdot PW + \epsilon  $$ 
```

